【裁判字號】    97,訴,197
【裁判日期】    971211
【裁判案由】    清償借款
【裁判全文】
臺灣宜蘭地方法院民事判決               97年度訴字第197號
原      告  丙○○
訴訟代理人  曾威龍律師
被      告  丁○○
訴訟代理人  陳倉富律師
上列當事人間清償借款事件，本院於民國97年11月20日言詞辯論
終結，判決如下：
    主  文
被告應給付原告新台幣陸拾萬元，及自民國九十七年五月十七日
起至清償日止，按年息百分之五計算之利息。
原告其餘之訴駁回。
訴訟費用新台幣捌仟柒佰元由被告負擔四分之三；餘由原告負擔
。
本判決於原告以新台幣貳拾萬元為被告供擔保後，得假執行。但
被告如以新台幣陸拾萬元預供擔保，得免為假執行。
原告其餘假執行之聲請駁回。
    事實及理由
一、原告主張：兩造原先為台化公司之同事，之前被告以要投資
    土地為由向原告借款新台幣（下同）80萬元，並立據借款單
    載明「甲方：丁○○，乙方：丙○○，民國84年5月2日甲方
    向乙方借於現金捌拾萬元整，借款期限於民國84年5月31日
    止。（續後）甲方：丁○○座落於宜市○○路延平里42巷12
    鄰16號之樓房及旁空地權狀移轉於乙方丙○○抵償借款總數
    ，不得異議。」，其後原告多次向被告追討，被告不是避不
    見面即故為拖延，90年4、5月間原告作月子期間與訴外人甲○○找到被告，追討欠款，當時被告允諾願還錢，願匯款到
    原告郵局帳戶等語，惟事後又避不見面，亦不接原告電話。
    嗣96年間訴外人戊○○陪同原告再前去被告住處找被告，向
    被告請求返款，被告亦表明願意每月10日攤還1萬元等情，
    有錄音帶及錄音譯文可參。查被告之前多次承認欠款，並於
    96年間原告前去其住處向其追討欠款時，亦承認欠原告錢，
    願按月10日攤還1萬元。且先後於90年間、96年間均有訴外
    人甲○○、戊○○等人陪同原告前去向被告請求返還欠款，
    均聽聞被告承認欠款願還款等情。況96年間原告尚偕同被告
    前去員山鄉枕山派出所協議按月攤還之情形，當時枕山派出
    所尚有警員乙○○在場，嗣後兩造到達枕山派出所內，被告
    藉詞離去，其後原告屢催被告還錢，未蒙被告理會，原告為
    單親家庭，且為低收入戶（附件二），迫不得已提起本件訴
    訟。次查被告確有積欠原告款項，否則又何必表示願按月攤
    還１萬元予原告，又先後尚有證人甲○○、戊○○在場聽聞
    被告承認欠款願還款等情。況倘被告未積欠原告款項，原告
    焉敢偕被告前去派出所協議。爰基於消費借貸法律關係請求
    ，並聲明：被告應給付原告80萬元，及自84年5月31日起至
    清償日止，按年息百分之五計算之利息。原告願供擔保，請
    准宣告假執行。
二、被告則以：按借貸係契約行為，原告主張兩造間有借貸關係
    存在，應就借貸契約確已成立、有借貸合意及借貸物之交付
    負舉證責任之事實，負舉證責任，若其先不能舉證，則被告
    就其抗辯事實即令不能舉證，或其所舉證據尚有疵累，自應
    駁回原告之請求。經查：
（一）按本件原告所提出之立據借款單之書面影本，被告否認其
      為被告所親筆簽名及按捺指紋者，此部分為有利於原告主
      張之事實，自應由原告舉證以實其說。惟查，原告所提出
      之立據借款單之書面僅為影本，而未提出其正本供核，自
      難採認。
（二）又依原告所提出之立據借款單之書面影本、錄音帶及其譯
      文，均顯尚不足證明被告確有於84年5月2日向原告借款並
      已予交付款項之事實，至多僅係關於兩造間或曾有金錢往
      來之事實予以有所陳述而已，自應與發生證據法效力之訴
      訟上自認（民事訴訟法第279條規定參照）或因債務承認
      而和解有間。乃原告執此主張被告已為自認或因債務承認
      而生和解效力云云，容有未恰。至證人甲○○、戊○○證
      詞，與本件被告是否有於84年5月2日向原告借款及該項借
      款是否已為交付之待證事實無涉，且渠等證人之證述亦不
      能證明被告已為自認或因債務承認而生和解效力之事實。
（三）又原告就其主張兩造間於84年5月2日有直接借貸關係之事
      實，除前開立據借款單外，亦未提出其他確證足以佐實原
      告確將借款金額交付予被告之事實，自難認其就兩造間確
      有借貸契約合意事實，已盡其主觀舉證責任。就此，原告
      於其所主張之兩造間有直接借貸合意事實所生事態不明狀
      態之不利益，應歸原告負之，自應認兩造間之借貸關係並
      不存在。
（四）並聲明：原告之訴及假執行之聲請均駁回。如受不利之判
      決，被告願供擔保，請准宣告免為假執行。
三、得心證之理由：
（一）按當事人主張有利於己之事實者，就其事實有舉證之責。
      又聲明書證，應提出文書為之。私文書應提出其原本。私
      文書應由舉證人證其真正。民事訴訟法第277條、341條、
      第352條第2項前段、第357條分別定有明文。次按當事人
      提出之私文書，必先證其真正，始有形式之證據力。如他
      造否認該提出之私文書繕本或影本，或爭執其內容之記載
      ，在舉證人提出原本前，不認該繕本或影本有何形式之證
      據力（最高法院93年度台上字第1210號判決意旨參照）。
      本件原告主張被告於84年5月2日前後向伊借款20萬元、60
      萬元，合計80萬元之事實，固提出上開立據借款單影本為
      憑，惟被告否認該立據借款單為真正，而原告又未能提出
      該立據借款單之原本以供審認，則是否確有該份立據借款
      單，尚有疑義，原告復未能舉證證明該借款單之真正，自
      難執該借款單影本為有利於原告之認定。
（二）原告主張因被告拒絕償還上開80萬元借款，乃於96年10月
      間由證人戊○○陪同前往被告住處要求被告還款，兩造及
      證人戊○○並就被告與原告之金錢往來之事實，相互討論
      內容如原告提出之錄音譯文等事實，業據證人戊○○證述
      在卷，且為兩造所不爭執，並有兩造不爭執內容之上揭錄
      音譯文在卷可稽（卷第30頁至33頁）。依該譯文內容，被
      告有主動提及「我之前有跟她（指原告）說過我每個月要
      攤還」，並即詢問原告「一個月還一萬元這樣好嗎？」，
      同時對在場之證人戊○○所詢問「妳認為一個月還一萬元
      ，妳有辦法嗎？確定？」，被告立刻明確回答「確定」等
      語，是依上開談話內容，被告確有拖欠原告金錢未還之事
      實，已堪認定。再稽之該譯文內容，被告在提及「我之前
      有跟她（指原告）說過我每個月要攤還」後，證人戊○○
      即稱「60萬自底60萬」，原告隨即稱「借八十萬啦」，證
      人戊○○在旁即接口稱「沒關係60萬，20萬當給她扶助家
      庭好朋友，60萬來處理就好，我敢說一句話」，而被告隨
      詢稱「一個月還一萬元這樣好嗎？」，其後，兩造並進而
      談妥選擇派出所並記明被告還款日期，此由兩造及證人戊○○下述談話內容可證：證人戊○○「派出所寫好嗎？」
      ，被告「好啊！沒有關係」、「我先叫我老公一個月還一
      萬」，證人戊○○「初五好？」，被告「初十，不要初五
      」。未再由證人戊○○到庭證稱：原告向被告要求還款，
      原告稱被告欠80萬元，被告說僅欠60萬元，最後兩造以60
      萬元達成還款條件，雙方約定前往枕山派出所由被告簽發
      本票，在派出所內，被告即改稱再約定日期至調解委員會
      調解，其後被告即反悔等語，即可推知證人戊○○固未能
      證明原告有將金錢交付被告之事實，惟依兩造上開談話內
      容，兩造僅就借貸金額係80萬元或60萬元有爭議，然被告
      應有積欠原告60萬元未清償乙節，洵堪認定。而原告未能
      舉證證明被告除欠原告60萬元未還以外，另尚欠原告20萬
      元未還之事實，原告此部分主張即無理由，應予駁回。至
      被告辯稱證人戊○○未能證明被告有向原告借款及原告有
      交付金錢云云，如上所述，並不可採。
（三）末按，給付無確定期限者，債務人於債權人得請求給付時
      ，經其催告而未為給付，自受領催告時起，負遲延責任，
      其經債權人起訴而送達訴狀，或依督促程序送達支付命令
      ，或為其他相類之行為者，與催告有同一之效力；遲延之
      債務，以支付金錢為標的者，債權人得請求依法定利率計
      算之遲延利息；應付利息之債務，其利率未經約定，亦無
      法律可據者，週年利率為5%，分別為民法第229條第2項、
      第233條第1項前段、第203條所明文。本件原告聲請對被
      告核發本院97年度司促字第3163號支付命令，並於97年5
      月16日送達被告，有送達證書可稽，依上開法條規定，被
      告自得請求自97年5月17日起按週年利率5%計算之利息，
      逾此範圍，因原告未能舉證證明被告借貸60萬有約定利息
      以及利息起算日，則原告請求自84年5月31日起算日息云
      云，即屬無據，不應准許。
（四）綜上，原告依照消費借貸法律關係請求被告給付60萬元及
      自97年5月17日起至清償日止，按年息5%計算之利息，為
      有理由，應予准許。兩造均陳明願供擔保，請求宣告假執
      行或免為假執行，核無不合，爰分別酌定相當之擔保金額
      併予准許之。
四、本件事證已臻明確，兩造所為之其他主張、陳述並所提之證
    據，經審酌後，認均與本件之結論無礙，爰不一一論述，併
    予敘明。
五、訴訟費用負擔之依據：民事訴訟法第79條。
中    華    民    國    97    年    12    月    11    日
                  臺灣宜蘭地方法院民事庭
                      法  官   林楨森
正本與原本無異。
如不服本判決應於判決送達後20日內提出上訴狀（須附繕本）。
中    華    民    國    97    年    12    月    16    日
                      書記官  邱美龍


司法院資訊處製作；財團法人民間司法改革基金會備份。
